【裁判字號】    95,訴,179
【裁判日期】    950821
【裁判案由】    分割共有物
【裁判全文】
臺灣新竹地方法院民事判決               95年度訴字第179號
原      告  壬○○
訴訟代理人  李克欣律師
            魏翠亭律師
            魏早炳律師
複代理人    甲○○
被      告  丑○○
            子○○
訴訟代理人  癸○○○
被      告  巳○○
            寅○○
            庚○○
            辛○○
            卯○○
            午○○
兼  上一人
訴訟代理人  申○○
被      告  辰○○
訴訟代理人  未○○
被      告  己○○
            丁○○
            丙○○
            乙○○
                        之4
            戊○○
上列當事人間分割共有物事件，本院於民國95年8月7日辯論終結
，判決如下：
    主  文
兩造共有如附表一所示之土地，准予分割，其分割方式如附表二
及附圖二所示。兩造中部分共有人應提出之補償金數額（以新台
幣計算），及應獲得補償之部分共有人及其數額，詳如附表三所
示。
訴訟費用由兩造按如附表四所示之比例負擔。
    事實及理由
甲、程序部分
一本件被告午○○、丁○○、丙○○、乙○○、戊○○、申○○
  經合法通知，未於言詞辯論期日到場，核無民事訴訟法第386
  條各款所列情形，爰依原告聲請，由其一造辯論而為判決。
二原告原對被告卯○○、羅志宏、羅桂英、羅桂梅起訴請求分割
  附表一所示之土地（以下簡稱系爭土地），並聲明請求被告卯
  ○○等就系爭土地繼承所得之應有部分為登記，惟於訴訟中被
  告卯○○等人就其等繼承之應有部分完成繼承登記，而由被告
  卯○○一人繼承，原告因而撤回對羅志宏、羅桂英、羅桂梅之
  起訴及請求為繼承登記部分之聲明。另被告羅鼎珍於訴訟中將
  其就系爭土地之應有部分移轉登記予被告午○○、申○○、辰
  ○○，原告因而撤回對被告羅鼎珍之訴訟，並追加午○○、申
  ○○及辰○○為本件之被告。被告彭建添於93年3月2日死亡，
  其繼承人有被告己○○、丁○○、丙○○、乙○○、戊○○及
  彭李百合，原告追加上開繼承人為本件被告，並追加聲明請求
  上開繼承人就所繼承之應有部分為繼承登記，於訴訟中，被告
  己○○、丁○○、丙○○、乙○○、戊○○及彭李百合，辦妥
  繼承登記，而由己○○、丁○○、丙○○、乙○○、戊○○繼
  承系爭土地之應有部分，原告因而撤回對被告彭李百合之訴訟
  及請求其等為繼承登記之聲明。原告上開之追加及撤回均與法
  相符，應予准許，合先敘明。
乙、實體部分
一原告起訴主張：
  (一)緣附表一所載土地（簡稱系爭土地），係兩造所共有，各共
    有人之持分如附表四所示，而按各共有人得隨時請求分割共
    有物，民法第823條第1項前段定有明文，茲上開土地並無不
    能分割之情形，且兩造間亦無不分割之協議，乃因人多意雜
    ，而無法獲得分割之協議，請求就系爭土地予以分割，並以
    原物分配兩造。並聲明：請求將如附表一所示之土地予以分
    割，以原物分配予兩造。
  (二)系爭土地後方之土地公廟（如附圖一標示E所示部分）係附
    近居民共同祭祀，並未設立管理人，共有人均有共識將該神
    祇遷移至較大之廟宇供奉，同意規劃四公尺寬之道路道路予
    分配。
二被告抗辯：
  (一)系爭土地上現建有門牌號碼新竹縣竹北市○○街913號之紅
    瓦磚牆平房為巳○○所有（如附圖一標示A部分）；門牌號
    碼新竹縣竹北市○○街907號之浪板鐵皮屋為丑○○、葉春
    金所有、附聯之空地為其所使用（如附圖一標示B、B1、B2
    、B3部分）、門牌號碼新竹縣竹北市○○街905號之建物為
    卯○○所有（如附圖一標示C、C1、C2、C3部分），另已無
    門牌號碼編為41號之鐵皮屋及磚牆平房分別為寅○○及巳○○所有（如附圖一標示D部分），及附圖一標示D1部分之鐵
    皮屋頂之磚造平房亦為寅○○所有。
  (二)被告巳○○先於93年1月14日陳明其希望分配之位置如附圖
    二標示A之部分，並且希望應有部分較少之人應繼續維持共
    有。嗣後改稱本件土地為工業用地不能細分，請求變價分割
    。
  (三)被告丑○○、子○○則主張希望原物分割，但請求將分割位
    置靠近目前其所居住之新竹縣竹北市○○街907號，減少應
    拆除之面積。
  (四)被告庚○○、辛○○、己○○、丁○○、丙○○、乙○○、
    戊○○：同意繼續維持共有，及如主文所示之分割方案。
三兩造不爭執之事實
  (一)系爭土地由兩造共有，其應有部分如附表四所示。
  (二)系爭土地目前使用之現況如附圖一所示。
  (三)土地未有分割之協議。
四本院得心證之理由
  (一)系爭土地之地目為建，使用分區則為空白，且並無不能分割
    之限制，共有人亦無不分割之協議，且其間亦未達成有效之
    分割協議等情，業據原告提出土地登記謄本為證，且為被告
    等亦不爭執並無分割協議之事實，自堪信為真實。按各共有
    人得隨時請求分割共有物，但因物之使用目的不能分割或契
    約訂有不分割之期限者，不在此限，民法第823條第1項定有
    明文，本件系爭土地，依前所述，既無不能分割之限制，兩
    造間亦無不分割之協議，則原告對各共有人為分割共有物之
    請求，按諸上述說明，為法之所許，應予准許。
  (二)次按，共有物之分割，應斟酌共有物之性質、經濟效益及全
    體共有人之利益，並應符合公平原則，且社會利益亦應考慮
    在內。又按分割共有物係以消滅共有關係為目的，因之法院
    為分割共有物之裁判時，不能創設新的共有關係，但有不能
    分割之情形，如為共同使用之道路，或部分共有人明示就分
    得部分願維持共有者則屬例外，應予准許。經查：系爭土地
    中被告丑○○、子○○；被告申○○、午○○及辰○○；被
    告庚○○、辛○○及己○○、丁○○、丙○○、乙○○、戊○○均同意其等按應有部分比例繼續維持共有，有其等所出
    具之書狀及本院之勘驗筆錄為證。則揆諸前開之說明，部分
    共有人就分割後繼續按原應有部分之比例維持共有之請求，
    亦應予以准許。
  (三)又系爭土地，其占用之情形如附圖一所示，已據本院會同兩
    造至系爭土地之現場履勘屬實，製有勘驗筆錄在卷，並經本
    院囑託新竹縣竹北市地政事務所派員實施測量，有該所以92
    11 月25日北地所測輝字第0920007834號函檢送之複丈成果
    圖在卷可參。又被告巳○○於93年1月14日陳明其希望分配
    之位置如附圖二標示A之部分，而與其所有之其他土地接壤
    ，增加利用價值，被告丑○○、子○○、卯○○均主張分割
    位置靠近目前其所居住之新竹縣竹北市○○街907號及905號
    ，減少應拆除之面積。因此，本院審酌被告丑○○、子○○
    及卯○○等該所有之上開地上物，均尚有經濟價值，且均仍
    居住在該地上物之中，上開地上物均仍有保留之必要及被告
    巳○○於系爭土地鄰地仍為其所有之土地之情，本院認為應
    儘可能讓被告丑○○、子○○及卯○○等該股均能分到其等
    地上物所坐落之基地部分之土地及被告巳○○之土地則盡量
    靠近接壤其土地之位置，始為適當。至於其他之建物均破落
    而未有人居住，則為土地劃分整齊之故，不另考量將建物基
    地分配予建物所有之共有人。又而系爭土地上之土地公廟，
    經本院向新竹縣竹北市公所函查，該廟無專人管理，所有權
    人為被告巳○○等人，有新竹縣竹北市公所93年2月26日竹
    市民字第0930004 750號函可參。且被告巳○○等人陳報將
    於分割後將土地公廟移至較大之寺廟供奉，故如分配到土地
    公廟所在之土地之所有人，亦無使用上之障礙。被告巳○○
    嗣後雖另主張變賣系爭土地將價金分配於共有人之分割方式
    ，並主張系爭土地位於工業區，土地面積過小則不能使用云
    云。惟查，系爭土地之使用分區為空白，並未將該筆土地劃
    為工業用地，有土地謄本在卷可參，且有數共有人在系爭土
    地上均有建物且供居住之用，多數共有人亦均希望原物分割
    ，如以變價分割之分式為之，與多數共有人之意願相違，且
    因其上建有共有人之建物，將使變賣價格偏低，且部分共有
    人將均需在變賣後拆除建物，並不妥適，況本件原物分割亦
    無任何障礙，故被告巳○○之主張並不可採。
  (三)按以原物為分配時，如共有人中，有不能按其應有部分受分
    配者，得以金錢補償之，民法第824條第3項定有明文。又按
    法院裁判分割共有物，除應斟酌各共有人之利害關係，及共
    有物之性質外，尚應斟酌共有物之價格，倘共有人中有不能
    按其應有部分受分配，或所受分配之不動產，其價格不相當
    時，法院非不得命以金錢補償之。」，最高法院著有57年度
    台上字第2117號判例意旨可資參照。系爭土地依據附表二及
    附圖二之分割方式分割，則位置靠近新竹縣竹北市○○街之
    土地及土地形狀較為完整者價值均較高，經本院將本件系爭
    土地分割圖送鑑定，鑑定出每筆土地之每平方公尺之價值，
    共有人所分得之土地價值確實有高低之別，有誠信不動產估
    價師事務所之估價報告書在卷可參。因此分配土地位置位於
    系爭土地後方不臨新竹縣竹北市○○路之庚○○、辛○○、
    午○○、辰○○、己○○、丁○○、丙○○、乙○○、戊○○、申○○，及土地形狀不完整之巳○○、面臨新竹縣竹北
    市○○路之面寬較少之卯○○，其等土地價值較低，其每平
    方公尺之價值低於系爭土地未分割前之每平方公尺之價值者
    應受補償，而土地位置較優之寅○○、丑○○、子○○、壬○○則應提出補償，其補償之數額及計算式詳如附表三。
四、本件分割結果，共有人既屬均蒙其利，茲斟酌兩造所受利益
    ，並參酌其應有部分之比例，命兩造依附表四所示比例，分
    擔訴訟費用。
五、據上論結，本件原告之訴為有理由，依民事訴訟法第385條
    第1項前段、第78條、第85條第1項但書、第80條之1，判決
    如主文。
中    華    民    國    95    年    8     月    21    日
               民事第一庭     法  官  黃珮禎
以上正本係照原本作成。
如對本判決上訴，須於判決送達後20日內向本院提出上訴狀。
中    華    民    國    95    年    8     月    21    日
                              書記官  黎秀娟
┌─────────────────────────────────────────────────────────────┐
│附表一：                                                                                                                  │
├──┬──────────────────────────┬─┬────────────┬─────────┬──────┤
│編號│      土          地          坐          落        │地│    面            積    │                  │            │
│    ├───┬────┬────┬────┬───────┤  ├──┬──┬──────┤  權  利  範  圍  │備        考│
│    │縣  市│鄉鎮市區○   段   ○ ○  段 │ 地      號   │目│公頃│公畝│  平方公尺  │                  │            │
├──┼───┼────┼────┼────┼───────┼─┼──┼──┼──────┼─────────┼──────┤
│001 │新竹縣│ 竹北市 │ 台元   │        │    115       │建│    │    │   1,397    │                  │            │
└──┴───┴────┴────┴────┴───────┴─┴──┴──┴──────┴─────────┴──────┘


司法院資訊處製作；財團法人民間司法改革基金會備份。
